【裁判字號】    97,重上更(一),32
【裁判日期】    980204
【裁判案由】    清償借款
【裁判全文】
臺灣高等法院臺中分院民事判決      97年度重上更(一)字第32號
上  訴  人  己○○
            甲○○
上二人共同
訴訟代理人  劉佳田  律師
被  上訴人  戊○○
訴訟代理人  蕭立俊  律師
            吳紹貴  律師
            王銘助  律師
上列當事人間請求清償借款事件，上訴人對於民國96年05月23日
台灣台中地方法院第一審判決（95年度重訴字第271 號），提起
上訴，本院前審判決後，經最高法院發回更審，本院於98年01月
21日言詞辯論終結，茲判決如下：
    主  文
原判決關於主文第二項命上訴人己○○應再給付於超過新臺幣壹
佰陸拾壹萬伍仟捌佰貳拾伍元本息部分，並該部分假執行之宣告
，暨訴訟費用之裁判，均廢棄。
上開廢棄部分，被上訴人在原審之訴及假執行之聲請均駁回。
上訴人甲○○之上訴及上訴人己○○其餘上訴均駁回。
第一、二審暨發回前第三審訴訟費用，由上訴人己○○、甲○○
共同負擔百分之六十，由上訴人己○○負擔百分之二十，餘由被
上訴人負擔。
    事  實
一、上訴人聲明求為判決：(一)原判決不利於己○○、甲○○部分
    均廢棄。(二)上開廢棄部分，被上訴人戊○○在一審之訴及假
    執行之聲請均駁回。(三)第一、二審及發回前第三審訴訟費用
    均由被上訴人戊○○負擔。其陳述除與原判決及本院前審判
    決記載相同者均予以引用之外，另補稱：
  (一)關於己○○400萬元收據部分：被上訴人戊○○提出400萬元
    係收據，非表明「借據」，而消費借貸應有借貸之合意，如
    果係借款，何以不表明「借貸」之文句，因此並非借款。該
    收據上只有己○○簽明，並無甲○○簽名，也無文句表明與
    甲○○有關，人證易偽證，而書證較可信，既未表明與甲○
    ○有關，即不能以當時有夫妻關係而推論夫妻共同借款。又
    戊○○400萬元，其中320萬元係戊○○自銀行借出，交給己
    ○○，其餘80萬元則前後陳述不符，被上訴人主張交付甲○
    ○，則迄今未能舉證。被上訴人戊○○支付命令狀稱「該屋
    價款1000萬元，債權人戊○○原有二分之一產權」，這陳述
    可以證明被上訴人已自認「戊○○有與己○○投資合買房屋
    」之證據。而判決書中兩造不爭執之事實，亦記載：「原告
    與被告己○○共同合購三光巷房屋」。陶、黃二人既有共同
    合購房屋之事實，因此上訴人己○○陳稱：「400 萬元是投
    資款，並非借款」，應屬真正。
  (二)關於甲○○有無向被上訴人借400萬元部分：戊○○提出400
    萬元收據，其上並無甲○○簽名，也無與甲○○有關之文句
    ，不能作為不利於甲○○之認定。消費借貸係要物契約，戊
    ○○有無交付400 萬元給甲○○？有無借貸契約？內容如何
    約定？未據戊○○舉證。甲○○書信及王小雲書信，均未明
    確敘述兩造﹙王、陶﹚有消費借貸之契約，不能作不利於甲
    ○○之認定。證人庚○○已證稱：「他們二人實際上的借貸
    ，伊沒看到」（參一審判決書第12頁第2 行），既未看見，
    此證人庚○○證言即不能作為消費借貸之證據，一審依此證
    言認定甲○○﹙或己○○﹚與戊○○間有消費借貸契約，採
    證違背法令。而證人辛○○的證詞，沒有一句話或隻字有提
    到上訴人甲○○﹙或己○○﹚有向戊○○借錢，原審引用辛
    ○○證言，證據取捨違背法令。證人壬○○證稱：「出事之
    後，原告有來找伊，伊才知道原告有借錢給他們，是原告跟
    伊講的，不是伊親眼看到他們借貸的情形。原告與被告三人
    間有無有在伊面前講過借貸的事情，不記得了」云云。經查
    證人壬○○既未曾親眼看見借貸之事，且對三人有無講借貸
    之事，也已不記得，既未親見，而是聽原告事後講的，此證
    言不能作為不利被告之認定。證人王小雲證詞也是推測之詞
    ，證詞並未見到兩造間有消費借貸行為，而己○○收條 400
    萬元是黃、陶二人之投資，且證人王小雲已在本院前審作證
    ，證人並未目睹借款情形，因此王小雲一審證詞不能為不利
    上訴人之認定。又一審判決在第15頁論述：「綜據上述各證
    人證述內容可知，被告己○○與被告甲○○之同事均不相識
    ，而被告己○○向被告甲○○同事之借貸行為，曾有二人共
    同向證人壬○○借貸之情形，原告標會款時曾向證人庚○○
    提及是借錢與被告甲○○所用，另本件借款發生還款困難之
    糾紛後，被告甲○○曾有一段時間將莒光新城之房舍交由原
    告管理，其後再交還被告甲○○管理，另證人王小雲亦曾代
    為協調被告二人分別與原告、證人壬○○間之金錢借貸糾紛
    。由之，被告甲○○於己○○向證人壬○○借貸之時既係共
    同出面借貸，則原告主張本件係因被告甲○○出面借貸始出
    借與被告二人，即非全然無據。再佐以被告甲○○證人王小
    雲書信，及被告甲○○於借款發生爭執後，亦出面協助還款
    事宜，甚且甲○○之姐王小雲於多年後仍同意代為協調以甲
    ○○一棟房屋作為清償本件借款等情，足見被告甲○○稱其
    全然未知悉本件借款事宜，尚與事實不符」云云，經查所謂
    「原告標會時，曾向證人庚○○提及是借錢與被告甲○○所
    用」，此種證據係證人依據被上訴人本人講的話作證，根本
    無證明力，被上訴人當然會講有利於自己的話，一審如此取
    捨證據，違背事理法則。再莒光新城房屋之租金，與是否借
    款或投資款並無必然關連，如果是己○○與戊○○投資欠款
    ，難道戊○○就不願收取房屋租金嗎？原審證據取違背事理
    法則。而壬○○如何借錢，非本案審究事項，退步言之，假
    設己○○夫妻曾經共同向壬○○借款，就一定可以推論該對
    夫妻也必定會共同向戊○○借款嗎？原審判決如此推論，違
    背事理法則。又上開判決書第15頁第20行記載：「甚且甲○
    ○之姐王小雲於多年後仍同意代為協調以甲○○一棟房屋作
    為清償本件借款等情」云云，查該所謂一棟房屋﹙太平中山
    路﹚係案外人王健亞所有，不是甲○○所有，原判決張冠李
    戴，認定事實錯誤。
  (三)一審判決就認定400 萬元是投資款或借款，其事實認定違背
    證據法則：被上訴人戊○○於一審95.09.12提出爭點整理狀
    ，在該狀第4頁第6行起記載：「原告之主張：1.被告因投資
    房地產失利，無力清償貸款債務，被告為避免其太平市○○
    ○街27巷37號之店面遭扣押拍賣，遂將其過戶於原告名下，
    原告並為其登記於原告名下時，仍有約300 多萬之利息及貸
    款本金尚未清償，且當時房地產景氣低迷，系爭不動產並非
    如被告所稱有620 萬元之價值，縱過戶於原告名下，亦無法
    清償280 萬。又以被告當時出現財務危機之情形下，果如被
    告所言移轉登記於原告名下時，尚有淨值300 多萬元，被告
    何以願意做此有損無益之行為？」云云。依被上訴人戊○○
    之主張：「係為避免太平市○○○街27巷37號店面遭扣押拍
    賣，遂過戶於原告名下，原告並為其清償貸款」云云，何以
    戊○○也擔心該屋遭扣押拍賣？何以願過戶在戊○○自己名
    下？何以戊○○願為己○○清償貸款？此係因投資而有「利
    害與共」之道理。按投資形態甚多，商場建築界也有保證固
    定利潤者，並不足奇，原審就戊○○自己主張之事實未加斟
    酌，將收條指為借款，認定事實違背事理法則。又被上訴人
    戊○○在一審提出95.9.12民事爭點整理狀，在「不爭執事
    項」第(二)明載：「原告與被告己○○共同合購台中市三光巷
    26號之房屋乙棟」，在一審卷95年10月02日筆錄其中「不爭
    執事項」第二點也明載：「原告與被告己○○共同購買台中
    市三光巷26號房屋」，在第四點也明載：「被告己○○將台
    中縣太平市○○○街27巷37號房屋過戶予原告」，該筆錄並
    有戊○○親筆簽名，不容否認或改變。不料至95年11月08日
    時，被上訴人戊○○提出95.11.28準備狀，開始偽稱：「始
    與被告等人合資購買三光巷26號房屋」，改變說詞為「嗣原
    告與被告己○○夫妻又共同合購台中市北屯區三光巷26號店
    面乙棟」。用意就是要矇騙法院，把甲○○拖下來，但上開
    改變說詞，除可以證明戊○○之不實在外，也可證明戊○○
    係與己○○共同投資，否則為何共同購買三光巷房屋？此共
    同投資房地之事證也可證明400 萬係投資款，而非借款。
  (四)關於以中平七街房地過戶給被上訴人戊○○抵債完畢一節：
    查戊○○對中平七街過戶之事實並不爭執，如果己○○與戊
    ○○未講好房屋抵債多少錢，被上訴人戊○○肯過戶嗎？如
    今事隔十年，始興訟求償，豈不異常。又中平七街過戶給被
    上訴人戊○○是事實，是上訴人己○○主張「該房地值 620
    萬元」，而被上訴人戊○○聲稱「中平七街仍有320 萬元貸
    款」，假設房屋市價在貸款320萬元以下，而不足320萬貸款
    數，被上訴人戊○○豈肯過戶呢？因此應可認定中平七街房
    地當時之市價必在320 萬元以上，應無爭議。被上訴人戊○
    ○既然願意以中平七街房地抵債，自應扣除該以中平七街房
    地已抵銷掉之債務，但原判決就此未扣除，判決顯然違背法
    令。而中平七街過戶時市價，經本院前審囑託華聲公司鑑定
    為4,634,616 元，上訴人﹙黃﹚無意見，該部分自應扣除。
  (五)關於129,000 元部分：上訴人己○○投資房地產自84年發生
    週轉不靈後，即與被上訴人戊○○於84年04月間在太平市坪
    林己○○家商談，同意將三光巷房屋及中平七街房屋過戶給
    被上訴人戊○○抵債，此後上訴人己○○即不再支付15% 投
    資報酬，並且講明今後三光巷房貸利息由被上訴人戊○○繳
    納，但被上訴人戊○○遲至84年12月27日始辦畢過戶﹙原因
    發生日期84.11.28﹚，自84年04月間黃、陶二人結帳後，該
    三光巷129,000 元房貸利息，已非新欠，自應由被上訴人戊
    ○○自行負擔。又上訴人己○○為處理善後事宜，曾與戊○
    ○、壬○○二人達成協議，由上訴人己○○將每半年終身俸
    20萬元給付陶、陳二人，自86年07月開始每人半年10萬元，
    86年07月是給付10萬元現金，87年01月以後才改為匯入二人
    帳戶，直到91年初，壬○○部分由王小雲出面以一張150 萬
    元支票結清債務，而被上訴人戊○○部分，仍繼續每半年給
    付10萬元，一直付到92年元月，共114萬元（其中87年1月26
    日匯款14萬元）。此有甲○○以小筆記本所記載之證據可以
    證明。因上訴人己○○與被上訴人戊○○間，除以三光巷、
    中平七街房屋過戶抵債外，只有400 萬元投資款未結清，此
    投資款能清償本金，已屬難得，不應再依15% 利率計算投資
    報酬，因此上訴人己○○上開所給付之114萬元應自400萬元
    投資款中扣除。
  (六)被上訴人聲請傳訊丙○○欲證明丙○○轉交會款給甲○○，
    其作為乃矇騙法院，丙○○不肯作偽證。戊○○自一審至今
    ，關於交款陳述，前後不同，分述如下：戊○○95.09.12在
    一審爭點整理狀稱：「被告第二次向原告借款約80萬元，原
    告當初因現金不足，遂以標會方式標得會款，由會頭將現金
    匯入被告中國農民銀行台中分行之帳戶」云云，但提不出匯
    款證明。同狀第5 頁卻又改稱：「原告將其標會所標得之金
    額，委請會頭將約80萬至100 萬元之現金匯入被告上揭坪林
    簡易分行帳戶」云云，金額從80萬改為80萬至100 萬元。其
    後96.2.7民事準備二狀又改稱：「其中80萬元部分，即係原
    告向證人庚○○所發起之合會標得會款100 萬元並借貸被告
    二人」云云，金額改為整100 萬元。嗣96.5.9辯論意旨狀又
    改稱：「其中被告第二次向原告借80萬元部分，原告當初因
    現金不足，並為確保可以標得會款，遂向證人庚○○、訴外
    人丙○○所發起之合會各標得會款100 萬元，其中訴外人丙
    ○○被告委其將標得會款匯進甲○○中國農民銀行帳戶」云
    云，但提不出帳戶或匯款單作證。且匯款人由庚○○變更為
    丙○○，金額由80萬、100萬，變為二人各100萬元。由上列
    說詞，有時說庚○○，有時說丙○○，可知前後不同。至於
    丁○○○只有國小畢業，沒有經營過房地產，並無任何專業
    證照或經驗，其對房屋價格之認識與證詞，沒有說服力，其
    證言不足採信，應以本院審囑託鑑定為可信。
  (七)對最高法院發回意旨之陳述：查上訴之程式，依民事訴訟法
    第441 條規定如下：「提起上訴，應以上訴狀表明下列各款
    事項，提出於原第一審法院為之：一、當事人及法定代理人
    。二、第一審判決及對於該判決上訴之陳述。三、對於第一
    審判決不服之程度，及應如何廢棄或變更之聲明。四、上訴
    理由。而上訴理由應表明下列各款事項：一、應廢棄或變更
    原判決之理由。二、關於前款理由之事實及證據」。又上訴
    期間，依民事訴訟法第440 條規定：「提起上訴，應於第一
    審判決送達後20日之不變期間內為之。但宣示或公告後送達
    前之上訴，亦有效力」。查96重上86號（96年07月25日）第
    一次筆錄，被上訴人戊○○之答辯聲明亦只記載：「上訴駁
    回，訴訟費用由上訴人負擔」，並無任何對一審判決不服或
    上訴之記載或陳述。96.08.15第一次提出民事第二審答辯狀
    ，其答辯聲明也只「上訴駁回，訴訟費用由上訴人負擔」，
    並無對一審判決不服或表明上訴之文句。嗣96.07.25筆錄中
    法官：「提示原審卷235 頁辯論意旨狀，請求共同給付六百
    九十二萬九千元之真意為何？」被上訴複代答：「另外具狀
    陳述」，因此被上訴人戊○○於96.10.12提出民事陳明狀，
    表示「其中一人清償，另一人免除」，也無上訴之意思。96
    年10月12日筆錄中，法官問：「共同是何意思？」戊○○訴
    代答：「沒有約定內部兩個人一人各分擔一半的意思，我們
    主張是不真正連帶債務」。也無表明上訴之意思。96.10.30
    民事答辯二狀，其答辯聲明仍記載「上訴駁回，訴訟費用由
    上訴人等負擔」，並無對一審判決不服或上訴之意思。及至
    96.11.12民事答辯二狀，提出「追加備位聲明」，請求己○
    ○給付六百九十二萬九千元，其理由為「如無法為先位聲明
    時，爰追加備位」，即主張全部款項均為己○○所借，但對
    原判決也無不服或上訴之意思。96.11.26民事辯論意旨狀，
    又改變「追加備位聲明」之內容，請求「己○○再給付三百
    四十六萬四千五百元」，其理由也是「己○○應負全部清償
    責任」，並無對一審判決不服或上訴之意思。綜觀上述戊○
    ○在本院前審並無表明上訴之意思，所有追加都是在法官闡
    明「共同」之後而追加，因此，上訴人認為戊○○並無對一
    審判決上訴或不服之意思。更無「附帶上訴」之文句，因此
    一審對戊○○不利之部分業已確定，毋庸再加以審理。
二、被上訴人聲明求為判決：(一)上訴駁回。(二)第二審暨發回前第
    三審訴訟費用均由上訴人負擔。其陳述除與原判決及本院前
    審判決記載相同者均予以引用之外，另補稱：
  (一)系爭400 萬元為消費借貸債務，非投資款。上訴人於民事準
    備狀陳稱：『戊○○支付命令狀稱「該屋價款1000萬元，債
    權人戊○○原有二分之一產權」，這陳述可以證明原告已自
    認「戊○○有與己○○投資合買房屋」之證據。判決書中兩
    造不爭執之事實，亦記載：「原告與被告己○○共同合購三
    光巷房屋」。陶、黃二人既有共同合購房屋之事實，因此己
    ○○陳稱：「400 萬元是投賣款，並非借款」，應屬真正』
    云云，惟上訴人與被上訴人訂定約定書購買台中市三光巷26
    號房屋之日期為83年10月24日，而上訴人簽發400 萬元之日
    期為84年05月11日，就上述二文件觀察，若屬投資而非借款
    ，此較後訂立之文件應如同前者表明投資之金額及標的，以
    杜爭議。查台中市三光巷26號房屋為雙方各出資500 萬元購
    買，與系爭400 萬元是否為借款並無關連，上訴人以雙方出
    資購買三光巷26號房屋而欲推定系爭400 萬元為投資款，顯
    無理由。再者，若果如其準備書狀所言為雙方共同合購房屋
    ，則上訴人自能提供投資何處之房地產或購買何處之房屋，
    惟上訴人空言投資，卻無任何證明，顯見系爭400 萬元確為
    借款無誤。另由證人乙○○97年10月14日之證述：『問：何
    時任職？答：是在八十五年一月一日。問：你在公司帳冊，
    是先看到八十萬元，或是三百萬元？答：我是先有看到八十
    萬元，後來再加上這三百二十萬元。戊○○與公司有投資關
    係，我看到的時候，是在尾牙前，戊○○有去領錢，有交三
    百二十萬元給己○○，加上先前八十萬元共計四百萬元』。
    然戊○○係先於83年間借予上訴人等320 萬元，後再標會取
    得80萬元借予上訴人等，且戊○○第一信用合作社（現為合
    作金庫銀行）於之帳戶於84年1月至5月間並無任何交易往來
    明細（觀之合作金庫銀行之回函可稽），均足證證人所言係
    虛偽不實。蓋其任職在系爭款項交付之後，且金額前後倒置
    ，領取之銀行亦為錯誤。
  (二)系爭400 萬元係上訴人等共同借貸：被上訴人與上訴人甲○
    ○係國防醫學院之同學及長達4 年之同寢室友，並同於國軍
    台中總醫院共事，認識已逾數十年，而被上訴人如非基於與
    上訴人甲○○多年情誼，被上訴人豈有輕易將數百萬元借款
    貸與上訴人己○○？證人壬○○於原審證稱：『（你跟己○
    ○金錢往來情形如何？）是甲○○與己○○夫妻一起來：：
    ：要借錢的時候是甲○○及己○○二人一起跟我談的』；證
    人玉小雪證稱：『（你是如何知道戊○○與己○○的債務關
    係？）因為當時己○○與甲○○是夫妻關係，他們一出事的
    時候，是甲○○跟我講的』等語明確，足證上訴人甲○○確
    係知情，並由其出面借款，為共同借款人，灼然至明。再參
    上訴人甲○○之親筆信函中提到：『事發至今十一年的今天
    』、『當初該作的該處理的我們已經盡最大的誠意』、『最
    後能作的就是說聲對不起還是對不起！』等語。及王小雲致
    被上訴人信函中，內容皆在論及被上訴人等人與上訴人間債
    務清償一事，復95年04月10日，王小雲亦參與討論。王小雲
    既為上訴人甲○○姊姊，均已知悉此事，則上訴人甲○○豈
    有不知情之理？況觀諸錄音內容，上訴人甲○○對當初由其
    出面借錢並由其收受等情，並未否認。且提及欲將房手過戶
    與被上訴人以清償部分債務。均足以認定上訴人甲○○係共
    同借貸人甚明。
  (三)中平七街房屋之過戶不足抵償被上訴人代為清償之280 萬元
    ：查上訴人無力清償中平七街27巷37號房屋貸款，亦請求被
    上訴人代為清償債務，並表示願將房屋所有權移轉登記於被
    上訴人名下。是被上訴人即代上訴人繳交台中縣太平市○○
    ○街27巷37號房屋之貸款本金及利息。因此，上訴人當初將
    中平七街27巷37號房屋所有權移轉登記於被上訴人名下，並
    非為清償寶島銀行280 萬元貸款，實為被上訴人代上訴人清
    償房屋貸款本金及利息，渠等則將該屋過戶與被上訴人以為
    抵償。另系爭不動產，移轉登記於被上訴人名下當時，房地
    產景氣低迷，再衡諸80年代物價水準及建物所在地，無上訴
    人所稱之價值，且被上訴人擬將該屋以300 萬元出售卻無法
    售出，益證該房屋並無超過300 萬元之價值，顯見無法抵償
    被上訴人代為清償之280 萬元。至上訴人中平七街房屋之鑑
    定價格，確然過高。蓋依證人丁○○○（中平七街27巷37號
    房屋承租人）所提之說明書及97年11月11日證詞，足證被上
    訴人擬以300 萬元之價格欲出售予丁○○○，然因價格不合
    而無承購意願，且該房屋鄰近之價值亦只有300 萬元左右，
    可見中平七街之房屋確無如鑑定所指之行情。
  (四)寶島銀行貸款利息129,000 元部分應由上訴人清償：上訴人
    於準備書狀稱：「己○○投資房地產於84年04月間週轉不靈
    ，戊○○即與己○○二人於84年04月間在太平市坪林己○○
    家商談，同意將三光巷房屋及中平七街房屋過戶給戊○○抵
    債，此後己○○即不再支付15% 投資報酬，並且講明今後三
    光巷房貸利息由戊○○繳納，但戊○○遲至84年12月27日始
    辦畢過戶（原因發生日期84.11.28），自84年04月間黃、陶
    二人結帳後，該三光巷129000元房貸利息，已非新欠，自應
    由戊○○自行負擔」云云。惟查，台中市三光巷26號房屋係
    在84年12月27日始辦理所有權移轉登記，被上訴人代上訴人
    清償利息時，房屋所有權仍登記在上訴人名下，則該部分利
    息自應由上訴人己○○支付，顯無疑義。另雙方之買賣於台
    中地方法院公證時，其契約內容並未就所有權移轉登記前未
    清償之貸款本息，應由何人繳納有所約定，因此自仍應由上
    訴人己○○負責清償。
  (五)上訴人己○○並無給付被上訴人10萬元，所支付之104 萬元
    係借款之利息：上訴人於民事準備狀另稱「己○○將每半年
    退休金其中10萬元給壬○○，另10萬元給戊○○」云云，惟
    按民事訴訟法第277 條本文「當事人主張有利於己之事實者
    ，就其事實有舉證之責任」，上訴人主張給付被上訴人10萬
    元，此部分上訴人否認之，自應由上訴人就此部分負舉證之
    責任。上訴人未提出任何足以佐證之證據，其為上述之主張
    ，自無足採。上訴人於一審曾抗辯應給付被上訴人每月15 %
    之利潤（利息），後又抗辯無力支付此部分之利息。惟縱使
    上訴人確無力支付約定之利息，但被上訴人既未曾向上訴人
    表示免除其債務或利息，上訴人自仍應依法負擔法定利息，
    而無論從約定利息或法定利息觀之，上訴人所給付之104 萬
    元僅係清償利息之部分而已。
    理  由
一、被上訴人起訴主張：上訴己○○、甲○○原係夫妻（於86年
    間離婚），渠等因投資房地產，需大筆資金週轉，而於83年
    底至84年05月間由甲○○出面，前後二次向被上訴人借款，
    第一次借款320萬元、第二次借款80萬元，共同借款400萬元
    ，並以己○○之名義簽立借據予被上訴人。被上訴人又與上
    訴人合購台中市北屯區三光巷26號店面及基地（下稱三光巷
    房屋），該屋價款共1000萬元，雙方各支付500 萬元，上訴
    人以該屋貸款780 萬元，因上訴人投資房地產失利，出現財
    務危機，被上訴人為免三光巷房屋遭法院查封拍賣，遂代償
    上訴人向寶島商業銀行台中分行（下稱寶島商業銀行）之借
    款780 萬元，己○○則將三光巷房屋移轉登記予被上訴人，
    而抵償500 萬元（該屋被上訴人原有二分之一產權），上訴
    人仍欠被上訴人280 萬元。另己○○原有之台中縣太平市○
    ○路159-1 巷27弄21號房屋及基地（後變更門牌號碼為中平
    七街27巷37號，下稱中平七街房屋），當初尚有320 萬元之
    貸款，亦因上訴人無力清償貸款，遂將該屋所有權移轉登記
    至被上訴人名下，約定由被上訴人代上訴人清償貸款之本金
    及利息。被上訴人復代上訴人清償寶島商業銀行之三光巷房
    屋貸款利息，分別為84年10月11日45000元、11月09日42000
    元、12月9日42000千元，共12萬9000元。合計上訴人應積欠
    被上訴人692 萬9000元，爰依消費借貸及利害關係第三人代
    償債務之法律關係提起本訴，求為判決命上訴人應連帶給付
    692 萬9000元及自90年5月8日起算法定遲延利息之判決（原
    審認400萬借款係上訴人共同向被上訴人借款，292萬9000元
    為被上訴人代己○○清償債務，遲延利息應自支付命令送達
    翌日起算，因而判命上訴人己○○、甲○○應給付被上訴人
    400萬元，上訴人己○○應再給付被上訴人292萬9000元，及
    均自95年6月5日起算法定遲延利息，而駁回被上訴人其餘請
    求，被上訴人就其所受敗訴判決部分，則未據聲明不服）。
二、被上訴人提起本件訴訟，其起訴原係聲明請求上訴人共同給
    付692 萬9000元，嗣於原審95年8月2日審理時變更其聲明為
    請求上訴人連帶給付692萬9000元，再於原審95年10月2日審
    理時重申其聲明為請求上訴人連帶給付692 萬9000元，則被
    上訴人於原審95年11月8日、96年2月7日、96年3月12日、96
    年5月9日審理時均表示聲明同前，自係請求上訴人連帶給付
    692 萬9000元。雖被上訴人96年5月9日民事辯論意旨狀之聲
    明為上訴人應共同給付692 萬9000元，惟同日之言詞辯論，
    被上訴人係表示聲明為同前之上訴人應連帶給付692 萬9000
    元，並非如其96年5月9日民事辯論意旨狀之聲明，被上訴人
    亦未表明要將其原聲明請求上訴人連帶給付692 萬9000元，
    再變更回請求上訴人共同給付692 萬9000元，故堪認被上訴
    人係請求上訴人連帶給付692 萬9000元，其96年5月9日民事
    辯論意旨狀所載請求「共同給付」應為「連帶給付」之誤寫
    ，爰併為敘明。
三、上訴人則以：上訴人己○○於81年自軍中退伍，從事房地產
    買賣工作，被上訴人先後於81、82、83年分別投資30萬元、
    50萬元、320萬元，己○○則每月支付15%之利息予被上訴人
    為利潤，該400 萬元係被上訴人投資己○○購買房地產之款
    項，並非借款，且房地產買賣係由己○○從事，甲○○僅於
    己○○投資房地產買賣失利後，同意以婚姻關係存續期間所
    取得之台中市○區○○街37號1 樓莒光新城房屋抵償債務，
    並未參與己○○之投資事業。縱該400 萬元係屬借款，甲○
    ○亦未出名向被上訴人借款，該400 萬元債務與甲○○無關
    。又上訴人己○○於84年間財務出現危機後，曾邀被上訴人
    商議解決方式，被上訴人同意己○○過戶三光巷房屋、中平
    七街房屋抵償債務，其中之中平七街房屋當時之市價值 620
    萬元，扣除抵押貸款外，尚有淨值300 多萬元，足以抵償三
    光巷房屋抵押貸款780萬元折價500萬元所不足之280 萬元。
    至被上訴人於三光巷房屋過戶期間所繳寶島商業銀行貸款利
    息12萬9000元，已在雙方同意以三光巷房屋抵債之後，被上
    訴人遲至84年12月27日始辦妥過戶登記，該期間之貸款利息
    自應由被上訴人負擔。且上訴人己○○又於86年07月至92年
    間共清償被上訴人114 萬元，當時己○○無力負擔被上訴人
    15% 之利潤，故該114萬元應係清償被上訴人投資400萬元之
    本金等語，資為抗辯。
四、兩造前揭主張及抗辯，雙方對於下列事項並不爭執，即被
    上訴人有交付400萬元予上訴人己○○，而由己○○於84年5
    月11日出具收到400 萬元之收據予被上訴人。上訴人己○
    ○與被上訴人各出資500 萬元，共同購買三光巷房屋，登記
    己○○名義，被上訴人部分以現金支付，己○○部分則以房
    屋設定抵押向寶島商業銀行貸款780萬元，該780萬元抵押貸
    款係由被上訴人代償。被上訴人於84年10月11日、11月09
    日、12月09日分別為己○○代償三光巷房屋之寶島商業銀行
    貸款利息45000 元、42000元、42000元，共12萬9000元。
    上訴人己○○於84年12月27日將三光巷房屋移轉登記予被上
    訴人，抵償500萬元。己○○於84年6月間以其所有中平七
    街房屋設定抵押向台中市第二信用合作社向上分社貸款 320
    萬元，自84年9月以後該320萬元貸款之利息均由被上訴人代
    為繳納，本金320 萬元亦由被上訴人代償。上訴人己○○
    於85年01月30日將中平七街房屋移轉登記予被上訴人抵償債
    務。上訴人己○○於87年7月至92年間共給付被上訴人104
    萬元。中平七街房屋經華聲企業發展鑑定顧問有限公司鑑
    價，於85年1月間移轉登記時之價值為463萬4616元。而兩造
    所爭執者，乃(1)被上訴人交付己○○之400 萬元，究係投資
    款或借款？(2)系爭400 萬元若係借款，甲○○是否為共同借
    款人？被上訴人請求連帶給付是否有據？(3)己○○將中平七
    街房屋移轉登記予被上訴人，可否抵償其三光巷房屋移轉不
    足之280 萬元債務？(4)被上訴人所代償之寶島商業銀行貸款
    利息12萬9000元，應由被上訴人或己○○負責清償？(5)己○
    ○有無於86年07月間給付被上訴人10萬元？己○○於87年至
    92年間所給付被上訴人104萬元係在清償400萬元債務之本金
    或利息？爰分析審酌如下：
  (一)被上訴人交付己○○之400 萬元，係投資款或借款？查上訴
    人己○○於收受被上訴人所交付之400萬元後之84年5月11日
    曾出具收據予被上訴人，該收據載明「茲收到戊○○小姐四
    百萬元整，恐口說無憑，特立此據」（收據附原審支付命令
    卷）。上訴人雖謂該400 萬元係被上訴人投資房地產買賣之
    投資款，然未據指出被上訴人究竟投資購買何處之房地產，
    此與被上訴人與己○○各出資500 萬元，共同購買三光巷房
    屋，該500 萬元即為被上訴人之投資款者有別，被上訴人交
    付之400 萬元並無特定之投資標的，顯然係交由上訴人自行
    決定用途，購買何一房地產標的，不須徵求被上訴人同意，
    準此，被上訴人顯非以該400 萬元直接投資房地產買賣，而
    係將該400 萬元借給上訴人自行投資房地產之用。且被上訴
    人交付400萬元，係由上訴人按月固定支給15%之利息，不負
    擔投資盈虧，足見該400 萬元係借款，並非投資款，至為明
    灼。上訴人所舉證人子○○於本院前審證稱：「我有於83年
    拿到一筆戊○○320 萬元的投資款。是戊○○與己○○一起
    去第一信用合作社提領錢，由戊○○交給己○○，己○○再
    交給我的（當成健裕工程公司的週轉金）」、「是己○○告
    訴我那是戊○○的投資款」、「我不瞭解（戊○○參與投資
    多少次及盈虧如何），那是她與己○○間的事」、「己○○
    有無向戊○○借過金錢，那是他們之間的事，我不知道」等
    語；證人癸○○亦證稱：「這部分（戊○○有無參與己○○
    的房地產投資）我有聽己○○說過。他說他們有一位803 軍
    醫院的護理長戊○○也有投資他公司」、「沒有（目睹他們
    間交款過程），我今天是第一次看到戊○○」、「我只知道
    戊○○投資3、4百萬元，詳細數字我不清楚。這部分也是己
    ○○告訴我的」等語。兩位證人所言均稱不清楚被上訴人交
    付己○○系爭400 萬元之用途，有關被上訴人參與投資之事
    ，皆係由己○○告知，並非親身經歷而見聞，自無從證明被
    上訴人所交付之400萬元係投資款。
  (二)系爭400 萬元若係借款，上訴人甲○○是否為共同借款人？
    被上訴人主張上訴人甲○○知悉並參與上訴人己○○借款乙
    事，雖為上訴人所否認，且被上訴人所提出之收據、代償利
    息之匯款傳票、代償貸款之清償證明等，尚無法證明上訴人
    甲○○為共同借款人。惟被上訴人提出上訴人甲○○書信
    、甲○○之姐王小雲書信，均有提及本件借款及如何返還之
    情事。其中甲○○更於其書信中陳稱：「當初該做的該處理
    的，我們已盡最大的誠意，至於妳的決定一切，我們當然予
    以尊重：：：最後能作的就是說聲對不起還是對不起」等語
    。上訴人甲○○之姐王小雲於原審證稱，伊曾想要試試看
    能否解決上訴人己○○與被上訴人間的債務，當時己○○與
    甲○○還是夫妻關係，他們一出事的時候，是甲○○跟伊講
    的，伊的記憶中，他們欠了戊○○400 萬元。與被上訴人
    戊○○、上訴人甲○○同在國軍台中總醫院（即前陸軍 803
    醫院）任職之證人庚○○於原審證述，伊曾擔任互助會的會
    首，被上訴人戊○○曾標會說要借給上訴人甲○○。證人
    辛○○於原審證述，伊曾向上訴人甲○○租住台中市○○街
    37號1 樓房屋從事家庭式美髮，租金都是匯到甲○○的帳戶
    裡面，該房屋曾由被上訴人戊○○接收，但後來沒有談成，
    伊知道他們之間好像有點金錢上的糾紛等語。被上訴人與
    上訴人甲○○係國防醫學院之同學及同寢室友，並同於國軍
    台中總醫院共事，認識已逾數十年，而被上訴人基此始與上
    訴人甲○○之丈夫即上訴人己○○有金錢往來。綜上信函內
    容，兩造交往認識過程，並證人庚○○、辛○○所述，及上
    訴人甲○○有意提供其名下錦中街之房屋予被上訴人接收抵
    債等情研判，堪認被上訴人主張上訴人甲○○知悉並參與上
    訴人己○○借款，而為共同借款人是實。上訴人甲○○辯稱
    其全然未知悉本件借款事宜云云，難認與事實相符，不足遽
    採。按稱消費借貸者，謂當事人一方移轉金錢或其他代替物
    之所有權於他方，而約定他方以種類、品質、數量相同之物
    返還之契約。借用人應於約定期限內，返還與借用物種類、
    品質、數量相同之物，未定返還期限者，借用人得隨時返還
    ，貸與人亦得定一個月以上之相當期限，催告返還（民法第
    474條第1項、第478 條）。上訴人己○○、甲○○二人共同
    向被上訴人借貸400 萬元，被上訴人依上開法律關係訴請返
    還，固屬有據。惟連帶債務之成立，須數人負同一債務，而
    明示對於債權人各負全部給付之責任，或法律有規定者為限
    。本件被上訴人並未舉證證明上訴人己○○、甲○○二人就
    系爭400 萬元借款有成立連帶債務之明示，亦非法律有規定
    本件共同借款應成立連帶債務，是以被上訴人請求上訴人二
    人連帶給付，即無足採，不應准許。
  (三)上訴人己○○將中平七街房屋移轉登記予被上訴人，可否抵
    償其三光巷房屋移轉不足之280 萬元之債務？上訴人己○○
    與被上訴人各出資500 萬元，共同購買三光巷房屋，登記己
    ○○名義，被上訴人之500 萬元係以現金支付，己○○出資
    部分則以房屋設定抵押向寶島商業銀行貸款780萬元，該780
    萬元抵押貸款嗣由被上訴人代償，己○○則於84年12月27日
    將該房屋移轉登記予被上訴人，抵償500 萬元（被上訴人原
    有二分之一權利），則己○○於以三光巷房屋移轉登記予被
    上訴人抵償500萬元後，尚欠被上訴人280萬元，己○○乃於
    85年01月30日再將其中平七街房屋移轉登記予被上訴人抵償
    債務。被上訴人就此雖主張係因己○○無力繳納中平七街房
    屋之貸款，乃請求伊代償，並表示願將中平七街房屋移轉登
    記至伊名下，當時並未提及房屋折價多少及抵多少債務，因
    該房屋之過戶僅能抵償其代為繳納之抵押貸款320 萬元本金
    及利息，故不能再抵償280 萬元債務云云。然為上訴人己○
    ○所否認，並辯以該房屋當時之市價值620 萬元，扣除抵押
    貸款外，尚有淨值300 多萬元，應足以抵償三光巷房屋移轉
    不足之280 萬元等語。查本件上訴人己○○將其所有中平七
    街房屋移轉登記予被上訴人時，雙方既未提及房屋折價多少
    及抵多少債務，自不能因此即認為雙方僅有以中平七街房屋
    之過戶抵償被上訴人所代繳該房屋抵押貸款本息之合意，則
    該房屋折價之金額及所能抵償債務之金額若干，自仍應視該
    房屋於85年01月間過戶當時之市價及被上訴人代為繳納該屋
    抵押貸款之本息金額而定。兩造上開主張及抗辯，均無可取
    。查中平七街房屋貸款320 萬元本金之清償，係由被上訴人
    於85年01月09日自土地銀行太平分行匯款174 萬元至台中市
    第二信用合作社00000000000號還款專用帳戶，再於85年2月
    1 日自被上訴人00000000000號帳戶償還146萬元，有原審卷
    附被上訴人所提出之中央信託局、土地銀行太平分行匯款單
    ，及台中市第二信用合作社96年03月21日中二信（96）向上
    字第18號函可稽，而該320萬元貸款之利息，84年7、8、9月
    之26,301元、27,178元、27,178元係由上訴人己○○設於台
    中市第二信用合作社第00000000000 號帳戶原有之存款支付
    ，亦有該帳戶之往來明細為憑。被上訴人係自84年10月份開
    始代繳到85年1月份共4個月利息121,441元（27,178元、27,
    200元、27,178元、27,178元、3,507元、9,200 元）。從而
    ，被上訴人代償中平七街房屋抵押貸款之本金及利息合計應
    為3,321,441 元。而中平七街房屋之價值經本院前審囑託華
    聲企業發展鑑定顧問有限公司鑑定結果，依實地調查鄰近地
    價，並根據當地里鄰環境、交通情況、公共設施、使用現況
    、經濟型態分析及各項統計資料，推論該房屋於96年09月間
    之價值為4,439,950元，於85年01月間之價值為4,634,616元
    ，此有華聲公司鑑定報告書可憑。上訴人己○○係於84年12
    月27日將該房屋移轉登記予被上訴人，被上訴人也代繳利息
    到85年1月份，則應依85年1月間之價值4,634,616 元為準。
    上訴人己○○同意依此鑑價計算。被上訴人雖認為該鑑定之
    價值偏高，並以其曾以300 萬元委託仲介公司出售，仍乏人
    問津，又曾擬以300 萬元之價格出售予證人即承租該房屋之
    丁○○○，也因價格不合而無承購意願，足見該房屋顯無鑑
    定價值之行情云云，證人丁○○○亦到庭證述上情屬實。然
    上訴人認為丁○○○只有國小畢業，沒有經營房地產，並無
    任何專業證照或經驗，其對房屋價格之認識與證詞，沒有說
    服力，其證言不足採信，故應以華聲公司之鑑定為可信。本
    院參酌一般銀行核定房屋貸款成數，通常約為房屋市價之七
    、八成，依中平七街房屋貸款320萬元折算，其價值應在400
    萬元至450萬元之間，是堪認華聲公司鑑定於85年1月間之價
    值4,634,616 元尚屬可採。則於扣除被上訴人代償該房屋抵
    押貸款所繳納之3,321,441元本息後，尚有餘額1,313,175元
    可抵償上訴人己○○所欠債務。則上訴人己○○三光巷房屋
    移轉不足之280萬元，於抵償1,313,175元之後，其不足額應
    為1,486,825 元。
  (四)被上訴人所代償之寶島商業銀行貸款利息12萬9000元，應由
    被上訴人或上訴人己○○負責清償？查被上訴人係於84年10
    月11日、11月09日、12月09日分別代償三光巷房屋貸款利息
    45000元、42000元、42000元（共12萬9000 元），而該房屋
    嗣於84年12月27日由上訴人己○○移轉登記予被上訴人。因
    雙方未約定移轉登記前之利息究應由何人負責清償，被上訴
    人主張其所代償之上述利息係在房屋過戶前，故應由原房屋
    貸款之借貸人即上訴人己○○負擔，而上訴人己○○則以該
    部分利息，係在房屋過戶期間所應繳納者，雙方既同意以房
    屋抵債，被上訴人遲至84年12月27日始辦妥過戶登記，故認
    為該部分貸款利息自應由被上訴人負擔。惟雙方既未約定移
    轉登記前之利息亦應由被上訴人負責清償，自應由原房屋貸
    款之借貸人即上訴人己○○負擔，上訴人己○○並無法舉證
    證明被上訴人於84年12月27日辦妥所有權移轉登記應負遲延
    責任，則其以被上訴人遲至84年12月27日始辦妥房屋過戶登
    記為由，認應由被上訴人負責清償，即非有據，而無足採。
  (五)上訴人己○○有無於86年07月間給付被上訴人10萬元？己○
    ○於87年至92年間所給付被上訴人104萬元係在清償400萬元
    債務之本金或利息？查上訴人己○○以其於86年07月給付被
    上訴人現金10萬元部分，為被上訴人所否認，而上訴人己○
    ○就此有利於己之事實自應負舉證之責，但上訴人己○○並
    無法提出任何證據足以證明其有於86年07月間給付被上訴人
    現金10萬元之事實，故難以認定有此給付現金10萬元之事實
    。而上訴人己○○提出其中國農民銀行存摺存款存入憑條九
    紙，乃其於87年至92年間給付被上訴人共104 萬元，其給付
    之日期及金額分別為87年1月26日14萬元，87年8月11日、88
    年1月、89年1月、89年7月12日、90年1月20日、90年7月5日
    、91年2月1日、91年7月18日、92年1月27日各10萬元，除87
    年給付24萬元、88年給付10萬元之外，自89年1 月起每半年
    給付10萬元。本件被上訴人於己○○投資失利後並未免除己
    ○○利息之債務，而雙方於上訴人己○○給付該104 萬元時
    ，又未約定係清償所欠400萬元債務之本金，依民法第323條
    之規定即應先清償利息，以法定利率5%計算所欠400 萬元債
    務之利息為每年20萬元，則上訴人己○○於87年至92年間所
    給付之104 萬元，尚不足以清償其自84.05.11借款日起至92
    年間所欠之利息共160 萬元，自應認上訴人己○○所給付之
    104萬元係在清償所欠400萬元債務之利息而非本金。
五、綜上所述，本件被上訴人交付上訴人己○○之400 萬元，應
    係上訴人己○○與上訴人甲○○之共同借款。而上訴人己○
    ○與被上訴人各出資500 萬元，共同購買三光巷房屋，嗣以
    該房屋移轉登記予被上訴人抵償500 萬元後，尚欠被上訴人
    280 萬元，乃再將其所有中平七街房屋移轉登記予被上訴人
    以抵償所欠債務。中平七街房屋經華聲公司鑑定於移轉登記
    當時之價值為4,634,616 元，於扣除被上訴人代償該房屋抵
    押貸款所繳納之3,321,441元本息後，尚有餘額1,313,175元
    可抵償債務。則三光巷房屋移轉不足尚欠被上訴人之280 萬
    元，於抵償1,313,175元之後，其不足額應為1,486,825元。
    又被上訴人所代償三光巷房屋之寶島商業銀行貸款利息12萬
    9000元，係在該房屋移轉登記予被上訴人前之利息，應由該
    房屋原貸款之借貸人即上訴人己○○負責清償。按就債之履
    行有利害關係之第三人為清償者，於其清償之限度內承受債
    權人之權利（民法第312 條前段），本件被上訴人就上訴人
    己○○積欠三光巷房屋之銀行貸款本金280 萬元及利息12萬
    9000元，應係基於其為該房屋移轉登記後之所有權人，如不
    清償貸款本息，該房屋將因債權人實行抵押權而遭拍賣之利
    害關係第三人地位代為清償，是其自得請求上訴人己○○返
    還，至上訴人甲○○非此部分貸款之債務人，被上訴人就此
    部分債務，請求上訴人甲○○連帶給付，即屬無據，不應准
    許。從而被上訴人請求上訴人己○○、甲○○二人連帶給付
    692 萬9000元，於上訴人己○○、甲○○二人共同積欠被上
    訴人借款400 萬元部分，上訴人己○○、甲○○二人應共同
    給付，另上訴人己○○就其所欠被上訴人代償三光巷房屋銀
    行貸款本金280 萬元及利息12萬9000元，於以中平七街房屋
    移轉登記抵償債務1,313,175元之後，尚不足1,615,825元部
    分，上訴人己○○也應給付，為有理由，應予准許外，逾此
    請求部分即為無理由。至上訴人甲○○以400 萬元債務係己
    ○○向被上訴人借款與伊無關抗辯，及上訴人己○○辯以其
    曾於86年07月間給付被上訴人10萬元，連同其於87年至92年
    間所給付被上訴人104萬元，係在清償400萬元債務之本金各
    節，均不足遽採。
六、原審判決命上訴人己○○、甲○○二人應共同給付被上訴人
    400 萬元及自支付命令送達翌日即95.06.05起至清償日止按
    週年利率百分之五計算之利息。另上訴人己○○應給付被上
    訴人2,929,000 元及自支付命令送達翌日即95.06.05起至清
    償日止按週年利率百分之五計算之利息。關於主文第二項命
    上訴人己○○應另給付超過1,615,825 元本息部分，即有未
    合。此部分上訴人己○○上訴指摘原判決不當，求予廢棄改
    判，為有理由，爰將原判決此部分予以廢棄，爰由本院改判
    ，駁回被上訴人在第一審之訴及其假執行之聲請。而原審判
    決命上訴人己○○、甲○○二人應共同給付部分及上訴人己
    ○○應另給付1,615,825 元本息範圍部分，並各該部分假執
    行之宣告，則無不合。上訴人己○○、甲○○就此部分上訴
    指摘原判決不當，求予廢棄改判，即為無理由，其上訴均應
    予駁回。
七、本件事證已臻明確，兩造所提其餘攻擊防禦方法及舉證，與
    判決結果不生影響，爰不一一論述。
八、據上論結，本件上訴人己○○之上訴為一部有理由，一部無
    理由，上訴人甲○○之上訴為無理由，依民事訴訟法第 450
    條、第449條第1項、第79條，判決如主文。
中    華    民    國    98    年    2     月    4     日
                  民事第五庭    審判長法  官  林陳松
                                      法  官  鄭金龍
                                      法  官  古金男
以上正本係照原本作成。
如對本判決上訴，須於收受判決送達後二十日內向本院提出上訴
書狀，其未表明上訴理由者，應於提出上訴後二十日內向本院提
出上訴理由書（須按他造人數附具繕本）。
上訴時應提出委任律師為訴訟代理人之委任狀。具有民事訴訟法
第四百六十六條之一第一項但書或第二項之情形為訴訟代理人者
，另應附具律師及格證書及釋明委任人與受任人有該條項所定關
係之釋明文書影本。
                                      書記官  詹錫朋
中    華    民    國    98    年    2     月    5     日
                                                      Ｅ


司法院資訊處製作；財團法人民間司法改革基金會備份。
